【裁判字號】    97,易,722
【裁判日期】    970409
【裁判案由】    業務侵占
【裁判全文】
臺灣臺中地方法院刑事判決               97年度易字第722號
公  訴  人  臺灣臺中地方法院檢察署檢察官
被      告  甲○○
選任辯護人  張志新律師
上列被告因業務侵占案件，經檢察官提起公訴（96年度偵字第25
873號），被告於準備程序中就被訴事實為有罪之陳述，受命法
官於聽取當事人之意見後，經本院合議庭裁定由受命法官獨任進
行簡式審判程序，判決如下：
    主    文
甲○○犯如附表所示之業務侵占罪，共壹拾罪，各處如附表「
宣告刑及減得之刑欄」所示之宣告刑；其中編號1至編號19所宣
告之刑，均減刑，各減為如附表「宣告刑及減得之刑欄」所示之
減得之刑。應執行有期徒刑貳年，如易科罰金，以銀元佰元即
新臺幣玖佰元折算壹日。
    犯罪事實
一、甲○○自民國76年間起，受雇於正鈦工業股份有限公司（下
    稱正鈦公司）擔任會計職務，負責該公司款項收發、提領及
    記帳等會計事務，為從事業務之人。詎其於90年7月10日，
    因投資失利，竟意圖為自己不法之所有，利用職務之便，將
    該公司設於臺中市第二信用合作社之帳號00000000000號帳
    戶內如附表編號1所示之金額，轉入以其母親江林美年（對
    甲○○所犯業務侵占犯行均不知情，經檢察官另為不起訴處
    分確定在案）名義所申設之臺中市第二信用合作社之帳號
    00000000000號帳戶內，並將款項悉數供己花用而侵占入己
    ；復自94年1月18日起至95年6月6日止，又因投資失利，而
    另行基於意圖為自己不法所有之概括犯意，連續於附表編號
    2 至編號9所示之時間，以上開方式，將如附表編號2至編號
    9所示之各該款項悉數供己花用而侵占入己；再自95年7月13
    日起至96年5月3日止，再因投資失利，而基於意圖為自己不
    法所有之各別犯意，分別於附表編號10至編號20所示之時間
    ，以上開方式，將如附表編號10至編號20所示之款項，分別
    供己花用而侵占入己；甲○○前後共計侵占正鈦公司帳戶內
    款項達新臺幣（下同）7,435,000元。
二、案經正鈦公司代表人乙○○訴請臺灣臺中地方法院檢察署檢
    察官偵查起訴。
    理    由
一、得心證之理由：
    上開事實，業據被告甲○○於本院準備程序及審理時均坦承
    不諱，且經告訴代理人乙○○於偵查中指述明確，復經證人
    賴文平（即正鈦公司自76年7月起至96年5月止之負責人）於
    偵訊時具結證述綦詳，並有臺中市第二信用合作社精進分社
    所檢送戶名正鈦公司、帳號00000000000號帳戶及戶名江林
    美年、帳號00000000000號帳戶之客戶交易明細查詢資料在
    卷可佐，足認被告之自白確與事實相符，得為證據。又被告
    既將其業務上經手及管領持有之上開款項逕自挪供己用，顯
    有變易持有為所有之意思，而有不法所有之意圖甚明。從而
    ，本件事證明確，被告上開業務侵占之犯行，應堪認定。
二、新舊法比較之說明：
  (一)被告為附表編號1至編號9所示之犯行後，刑法業於94年1月7
    日修正，於同年2月2日公布，並於95年7月1日起施行。按行
    為後法律有變更者，適用行為時之法律，但行為後之法律有
    利於行為人者，適用最有利於行為人之法律，修正後刑法第
    2條第1項訂有明文，此條規定乃與刑法第1條罪刑法定主義
    契合，而貫徹法律禁止溯及既往原則，係規範行為後法律變
    更所生新舊法律比較適用之準據法，是刑法第2條本身雖經
    修正，但刑法第2條既屬適用法律之準據法，本身尚無比較
    新舊法之問題，應一律適用裁判時之現行刑法第2條規定，
    以決定適用之刑罰法律，合先敘明。
  (二)刑法第56條連續犯之規定，於同次修法修正公布刪除，並於
    95年7月1日施行，是於新法修正施行後，被告於附表編號2
    至編號9所為之業務侵占罪，即須分論併罰。則被告該部分
    之犯行，因行為後新法業已刪除連續犯之規定，此刪除雖非
    犯罪構成要件之變更，但顯已影響行為人刑罰之法律效果，
    自屬法律有變更。經比較新、舊法規定，修正後之規定對於
    被告並無較有利之情形，故被告於附表編號2至編號9所為之
    業務侵占犯行，應適用其行為時即修正前刑法第56條連續犯
    之規定，就該等業務侵占罪部分論以一罪，並加重其刑。至
    於被告於新法施行後另犯附表編號10至編號20所示之業務侵
    占犯行，因修正後之刑法已刪除連續犯之規定，自應適用新
    法分別逐一予以論罪，再與前開於新法施行前所犯附表編號
    1之業務侵占罪及附表編號2至編號9之連續業務侵占罪，全
    部併合處罰（最高法院95年第8次刑事庭會議決議參照）。
  (三)刑法第41條第1項前段關於易科罰金之折算標準，由修正前
    之銀元100元、200元、300元修正為新臺幣1,000元、2,000
    元、3,000元，因屬科刑規範事項之變更，其折算標準為裁
    判時所應諭知，自有就新舊法規定比較之必要。經比較修
    正前後之易科罰金折算標準，新法並無較有利於行為人之情
    形，故本件關於附表編號1至編號9所示犯行部分，應適用被
    告行為時之修正前刑法第41條第1項前段及罰金罰鍰提高標
    準條例第2條（現已刪除）規定，定其折算標準。又修正後
    之刑法第41條第2項固然規定：「前項規定於數罪併罰，其
    應執行之刑未逾六月者，亦適用之」，惟依刑法施行法第3
    條之1第3項規定：「於94年1月7日刑法修正施行前犯併合處
    罰數罪中之一罪，且該數罪均符合第41條第1項得易科罰金
    之規定者，適用90年1月4日修正之刑法第41條第2項規定」
    ，本案被告所為如附表編號1至編號9所示之犯行，係在刑法
    修正施行前，而被告所犯如附表編號1至編號19所示之罪所
    減得之刑及編號20所示之罪之宣告刑，既均分別符合修正前
    、後刑法第41條第1項得易科罰金之規定，則縱經合併定執
    行刑已逾有期徒刑六月，仍得依修正前刑法第41條第2項之
    規定，諭知易科罰金之折算標準。
  (四)依刑法第51條定應執行刑時，「裁判確定前犯數罪，其中一
    罪在新法施行前者，亦同（即亦應為新舊法比較）」，最高
    法院95年5月23日第8次刑事庭會議決議可資參照。而刑法第
    51條修正前規定：「數罪併罰，分別宣告其罪之刑，依左列
    各款定其應執行者」，其中第5款規定：「宣告多數有期徒
    刑者，於各刑中之最長期以上，各刑合併之刑期以下，定其
    刑期。但不得逾二十年。」，修正後刑法第51條第5款規定
    ：「宣告多數有期徒刑者，於各刑中之最長期以上，各刑合
    併之刑期以下，定其刑期。但不得逾三十年。」，經比較新
    舊刑法之規定，修正後刑法並非較有利於行為人，應依修正
    前之刑法第51條第5款之規定，定其應執行之刑。
  (五)至於刑法第336條第2項法定刑為罰金部分，以及法定刑為罰
    金之提高標準之部分，因95年6月14日增訂公布自同年7月1
    日起施行之刑法施行法第1條之1規定，中華民國94年1月7日
    刑法修正施行後，刑法分則編所定罰金之貨幣單位為新臺幣
    ；而94年1月7日刑法修正時，刑法分則編未修正之條文定有
    罰金者，自94年1月7日刑法修正施行後，就其所定數額提高
    為三十倍。立法理由謂：因應刑法增修條文施行後，刑法第
    33條第5款規定，罰金貨幣單位已改為新臺幣，是以同法各
    罪所定罰金貨幣單位，自應配合上開規定修正；且因不再適
    用現行法規所定貨幣單位折算新台幣條例，為使罰金數額趨
    於一致，避免衍生新舊法比較適用問題，以緩和實務適用法
    律之衝擊，於不變動罰金數額之前提下，而為制定。可見刑
    法施行法第1條之1，係為取代罰金罰鍰提高標準條例第1條
    及現行法規所定貨幣單位折算新臺幣條例第2條而制定，而
    本次刑法修正時，該法第336條第2項並未修正，依上開規定
    ，就罰金刑部分之貨幣單位改為新臺幣，並就其所定罰金數
    額提高為三十倍，惟實際上其構成要件及法定刑並未變更，
    自無新舊法比較適用問題，爰不贅予比較，附此敘明（最高
    法院96年度台上字第5438號、96年度台上字第5331號、96年
    度台上字第4185號等判決要旨供參）。
三、論罪科刑部分：
  (一)按所謂業務係指吾人於社會生活中所繼續經營之事務，查被
    告於上開期間任職於正鈦公司，負責該公司款項收發、提領
    及記帳等會計事務，其所負責之工作內容即係被告在社會生
    活中所繼續經營之事務，應為從事業務之人，是被告持有其
    因處理會計事務而管領正鈦公司之帳戶內款項，即為其基於
    業務上之關係而持有之他人之物，故核被告所為，均係犯刑
    法第336條第2項之業務侵占罪。被告於附表編號2至編號9所
    示之多次業務侵占犯行，時間緊接，均觸犯犯罪構成要件相
    同之罪名，顯係基於概括犯意反覆實施，屬連續犯，應依修
    正前刑法第56條之規定，論以一罪，並加重其刑。被告所犯
    如附表編號1所示之業務侵占罪、如附表編號2至編號9所示
    之連續業務侵占罪及如附表編號10至編號20所示之各次業務
    侵占罪之間，時間有所區隔，犯意各別，應分論併罰。
  (二)爰審酌被告無前科，素行堪稱良好，有臺灣高等法院被告前
    案紀錄表在卷可查，其犯罪動機肇因於個人投資失利，其侵
    占手段尚屬平和，所侵占得款高達7,435,000元之譜，於本
    院辯論終結時尚未與告訴人公司就其所侵占款項悉數清償、
    賠償或和解完畢，又其犯罪後始終坦承犯行，態度良好，暨
    其智識程度及生活狀況等一切情狀，就其各次犯行分別量處
    如主文所示之刑，並就附表編號1及編號10至編號20所示之
    各次犯行，分別依修正前、後之刑法第41條第1項前段規定
    ，諭知易科罰金之折算標準。又選任辯護人固為被告辯護稱
    ：被告於案發後深感後悔，已積極謀求補償之道，且因本案
    已受有家庭、財產及心理上莫大之教訓與懲罰，請為緩刑之
    諭知，以勵自新等語，而本院查被告未曾因故意犯罪受有期
    徒刑以上刑之宣告，固有前述前案紀錄表在卷可按，然本件
    被告所侵占款項高達7,435,000元之譜，且與告訴人公司間
    就賠償、和解事宜之履行尚存有重大歧見，故於本院辯論終
    結時尚未與告訴人公司就其所侵占款項悉數清償、賠償或和
    解完畢，此有歷次偵訊筆錄及本院審理筆錄存卷可參，再者
    ，告訴代理人乙○○於本院審理時，亦已明確表示：被告刑
    度方面，請法院依法處理，但無法接受給予緩刑之宣告等語
    ，故本院審酌本案之犯罪情節、告訴人公司所受損害、本案
    後續賠償、和解之情形以及被告之生活狀況等一切情狀，認
    為本件尚無以暫不執行為適當之情形，故不予宣告緩刑，附
    此敘明。
四、被告於附表編號1至編號19所示各次犯行之犯罪時間，均於
    96年4月24日以前，合於中華民國九十六年罪犯減刑條例規
    定基準日之前，應依該條例第2條第1項第3款、第7條、第9
    條、第10條第1項等規定，分別減其刑期二分之一，並諭知
    易科罰金之折算標準後，再與附表編號20所定之宣告刑，合
    併定其應執行之刑。
五、據上論斷，應依刑事訴訟法第273條之1第1項、第299條第1
    項前段，刑法第2條第1項前段、第56條（修正前）、第336
    條第2項、第41條第1項前段（修正前）、第2項（修正前）
    、第41條第1項前段、第51條第5款（修正前），刑法施行法
    第1條之1、第3條之1第3項，罰金罰鍰提高標準條例第2條（
    修正前），中華民國九十六年罪犯減刑條例第2條第1項第3
    款、第7條、第9條、第10條第1項，判決如主文。
中    華    民    國    97    年    4     月    9     日
                  刑事第十二庭  法  官  廖慧如
以上正本證明與原本無異
如不服本判決，應於收受本判決後10日內，向本院提出上訴書狀
，上訴於第二審法院。又上訴書狀如未敘述理由，應於上訴期間
屆滿後20日內補提理由書於本院。
                                書記官  王美珍
中    華    民    國    97    年    4     月    9     日
附錄本案論罪科刑法條全文：
刑法第336條
對於公務上或因公益所持有之物，犯前條第1項之罪者，處一年
以上七年以下有期徒刑，得併科五千元以下罰金。
對於業務上所持有之物，犯前條第1項之罪者，處六月以上五年
以下有期徒刑，得併科三千元以下罰金。
前2項之未遂犯罰之。
附表
┌──┬──────┬───────┬─────────────────────┐
│編號│時間（民國）│   侵占金額   │             宣告刑及減得之刑             │
│    │            │（單位新臺幣）│                                          │
├──┼──────┼───────┼─────────────────────┤
│1   │90年7月10日 │110,000元     │甲○○意圖為自己不法之所有，而侵占對於業務│
│    │            │              │上所持有之物，處有期徒刑陸月，如易科罰金，│
│    │            │              │以銀元佰元即新臺幣玖佰元折算壹日；減為有│
│    │            │              │期徒刑月，如易科罰金，以銀元佰元即新臺│
│    │            │              │幣玖佰元折算壹日。                        │
├──┼──────┼───────┼─────────────────────┤
│2   │94年1月18日 │48,000元      │甲○○連續意圖為自己不法之所有，而侵占對於│
├──┼──────┼───────┤業務上所持有之物，處有期徒刑捌月；減為有期│
│3   │94年7月25日 │420,000元     │徒刑肆月，如易科罰金，以銀元佰元即新臺幣│
├──┼──────┼───────┤玖佰元折算壹日。                          │
│4   │95年1月25日 │240,000元     │（本欄以下空白）                          │
├──┼──────┼───────┤                                          │
│5   │95年2月22日 │780,000元     │                                          │
├──┼──────┼───────┤                                          │
│6   │95年3月10日 │500,000元     │                                          │
├──┼──────┼───────┤                                          │
│7   │95年4月11日 │567,000元     │                                          │
├──┼──────┼───────┤                                          │
│8   │95年5月9日  │700,000元     │                                          │
├──┼──────┼───────┤                                          │
│9   │95年6月6日  │270,000元     │                                          │
├──┼──────┼───────┼─────────────────────┤
│10  │95年7月13日 │600,000元     │甲○○意圖為自己不法之所有，而侵占對於業務│
│    │            │              │上所持有之物，處有期徒刑陸月，如易科罰金，│
│    │            │              │以新臺幣壹仟元折算壹日；減為有期徒刑月，│
│    │            │              │如易科罰金，以新臺幣壹仟元折算壹日。      │
├──┼──────┼───────┼─────────────────────┤
│11  │95年8月9日  │200,000元     │甲○○意圖為自己不法之所有，而侵占對於業務│
│    │            │              │上所持有之物，處有期徒刑陸月，如易科罰金，│
│    │            │              │以新臺幣壹仟元折算壹日；減為有期徒刑月，│
│    │            │              │如易科罰金，以新臺幣壹仟元折算壹日。      │
├──┼──────┼───────┼─────────────────────┤
│12  │95年9月11日 │600,000元     │甲○○意圖為自己不法之所有，而侵占對於業務│
│    │            │              │上所持有之物，處有期徒刑陸月，如易科罰金，│
│    │            │              │以新臺幣壹仟元折算壹日；減為有期徒刑月，│
│    │            │              │如易科罰金，以新臺幣壹仟元折算壹日。      │
├──┼──────┼───────┼─────────────────────┤
│13  │95年10月12日│550,000元     │甲○○意圖為自己不法之所有，而侵占對於業務│
│    │            │              │上所持有之物，處有期徒刑陸月，如易科罰金，│
│    │            │              │以新臺幣壹仟元折算壹日；減為有期徒刑月，│
│    │            │              │如易科罰金，以新臺幣壹仟元折算壹日。      │
├──┼──────┼───────┼─────────────────────┤
│14  │95年10月25日│70,000元      │甲○○意圖為自己不法之所有，而侵占對於業務│
│    │            │              │上所持有之物，處有期徒刑陸月，如易科罰金，│
│    │            │              │以新臺幣壹仟元折算壹日；減為有期徒刑月，│
│    │            │              │如易科罰金，以新臺幣壹仟元折算壹日。      │
├──┼──────┼───────┼─────────────────────┤
│15  │95年11月10日│200,000元     │甲○○意圖為自己不法之所有，而侵占對於業務│
│    │            │              │上所持有之物，處有期徒刑陸月，如易科罰金，│
│    │            │              │以新臺幣壹仟元折算壹日；減為有期徒刑月，│
│    │            │              │如易科罰金，以新臺幣壹仟元折算壹日。      │
├──┼──────┼───────┼─────────────────────┤
│16  │95年12月11日│600,000元     │甲○○意圖為自己不法之所有，而侵占對於業務│
│    │            │              │上所持有之物，處有期徒刑陸月，如易科罰金，│
│    │            │              │以新臺幣壹仟元折算壹日；減為有期徒刑月，│
│    │            │              │如易科罰金，以新臺幣壹仟元折算壹日。      │
├──┼──────┼───────┼─────────────────────┤
│17  │96年1月15日 │300,000元     │甲○○意圖為自己不法之所有，而侵占對於業務│
│    │            │              │上所持有之物，處有期徒刑陸月，如易科罰金，│
│    │            │              │以新臺幣壹仟元折算壹日；減為有期徒刑月，│
│    │            │              │如易科罰金，以新臺幣壹仟元折算壹日。      │
├──┼──────┼───────┼─────────────────────┤
│18  │96年4月9日  │50,000元      │甲○○意圖為自己不法之所有，而侵占對於業務│
│    │            │              │上所持有之物，處有期徒刑陸月，如易科罰金，│
│    │            │              │以新臺幣壹仟元折算壹日；減為有期徒刑月，│
│    │            │              │如易科罰金，以新臺幣壹仟元折算壹日。      │
├──┼──────┼───────┼─────────────────────┤
│19  │96年4月10日 │500,000元     │甲○○意圖為自己不法之所有，而侵占對於業務│
│    │            │              │上所持有之物，處有期徒刑陸月，如易科罰金，│
│    │            │              │以新臺幣壹仟元折算壹日；減為有期徒刑月，│
│    │            │              │如易科罰金，以新臺幣壹仟元折算壹日。      │
├──┼──────┼───────┼─────────────────────┤
│20  │96年5月3日  │130,000元     │甲○○意圖為自己不法之所有，而侵占對於業務│
│    │            │              │上所持有之物，處有期徒刑陸月，如易科罰金，│
│    │            │              │以新臺幣壹仟元折算壹日。                  │
│    │            │              │（備註：此次犯行不符合減刑條件）          │
├──┴──────┼───────┴─────────────────────┤
│   侵占金額總計   │7,435,000元                                               │
└─────────┴─────────────────────────────┘
（以下空白）


司法院資訊處製作；財團法人民間司法改革基金會備份。
